---
title: "TP3"
author: "AKKOUH Maryam"
date: "2024-02-08"
output: html_document
---

# TP2 : Modèles paramétriques pour les durées de vie avec ou sans covariables

## 1. Modèle exponentiel 

Soit $X$ une variable aléatoire représentant une durée de vie (durée s’écoulant jusqu’à la survenue d’un événement d’intérêt), de loi exponentielle de paramètre $\lambda = 1$.

### 1.1 Simulation d’un échantillon avec contrôle du taux d’observations censurées

On commence par simuler à l'aide de la fonction rexp() un échantillon de taille $n=50$ de couples $(X_i,C_i)$, $i=1,...,n$, avec $X_i$ indépendant de $C_i$ de lois exponentielles de paramètres respectifs $\lambda=1$ et $\mu =0.5$.

```{r}

n1 <- 50
lambda <- 1
mu <- 0.5

X1 <- rexp(n1,lambda)
C1 <- rexp(n1,mu)
data.frame(X1, C1)

```

Remarque : pmin(X,C) donne un minimum par coordonnées

On définit ensuite un vecteur $t=min(X,C)$ et un vecteur $\delta=\mathbb{1}(X \le C)$

```{r}
t1 <- pmin(X1,C1)
delta1 <- as.numeric(X1<=C1)
```

On détermine ensuite $\mathbb{P}(X>C)$ par le calcul : 

$\mathbb{P}(X>C)$= $1 - \frac{\lambda}{\lambda+\mu}$

On regarde ensuite la proportion observée de censure sur l'échantillon simulé : 

```{r}
prop_obs <- 1 - mean(delta)

prop_theorique <- 1 - (lambda/(lambda+mu))

abs(prop_obs-prop_theorique) #écart entre la valeur théorique et valeur observée 

```

On itère le calcul sur un autre échantillon : 

```{r}

prop_obs <- c()
for (i in seq(1, 50)){
  X <- rexp(n,lambda)
  C <- rexp(n,mu)
  t <- pmin(X,C)
  delta <- as.numeric(X<=C)
  prop_obs <- c(prop_obs, 1 - mean(delta))
}

plot(prop_obs, ylim = c(0, 1), type = "l", pch = 16, xlab = "N échantillon", ylab = "Proportion observée", main = "Fluctuations du taux de censure observé")

# Ajout de la ligne de référence
abline(a = 1/3, b = 0, col = "red", lty = 1)
```


```{r}
abs(mean(prop_theorique-prop_obs))
```


L'intérêt de contrôler cette probabilité théorique, on peut contrôler le taux de censure en changeant $\lambda$ et $\mu$ par exemple.
Pour ce choix de $\mu$ on a $\frac{1}{3}$ de données censurées. 

### 1.2 Estimation du paramètre $\lambda$

Calculer une estimation ponctuelle du paramètre $\lambda$ pour l’échantillon simulé.


```{r}
lambda_chapo <- sum(delta)/sum(t)
```


```{r}
# Simulation d'un seul échantillon de taille 5000
n_total <- 5000
X_total <- rexp(n_total, lambda)
C_total <- rexp(n_total, mu)

# Initialisation du vecteur pour stocker les estimations de lambda
lambda_chapeau <- numeric(n_total)

# Boucle pour différentes tailles d'échantillon
for (n in 10:n_total) {
  # Sous-échantillon à partir de l'échantillon total
  X <- X_total[1:n]
  C <- C_total[1:n]
  
  # Calcul de T et delta
  t <- pmin(X, C)
  delta <- as.numeric(X <= C)
  
  # Calcul de l'estimation de lambda
  lambda_hat <- sum(delta) / sum(t)
  
  # Stockage de l'estimation dans le vecteur
  lambda_chapeau[n] <- lambda_hat
}

# Tracer le graphique

plot(lambda_chapeau, type = "l", col = "blue", xlab = "Taille de l'échantillon", ylab = expression(hat(lambda)))
abline(h = lambda, col = "red")
legend("bottomright", legend = c("Estimation de lambda", "Vraie valeur de lambda"), col = c("blue", "red"), lty = 1)


# Calcul de l'intervalle de confiance


# Calcul de la somme des indicateurs de censure
sum_delta <- cumsum(delta)

# Calcul de la moyenne des indicateurs de censure
mean_delta <- sum_delta / seq_along(delta)

# Calcul de l'intervalle de confiance
ci_width <- 1/sqrt(seq_along(delta)) * lambda_hat / mean_delta
lower_bound <- lambda_hat - ci_width
upper_bound <- lambda_hat + ci_width

# Tracer le graphique avec l'intervalle de confiance
lines(lower_bound, col = "orange", lty = 2)
lines(upper_bound, col = "orange", lty = 2)

```
Il faudrait générer un seul échantillon de taille 5000 (à changer)

Il faut ajouter les bornes de l'intervalle de confiance 

On fait la même chose pour un échantillon dont le taux de censure est de 50% donc cela revient à $\mu =1$


```{r}
mu_bis <- 1
# Simulation d'un seul échantillon de taille 5000
n_total <- 5000
X_total <- rexp(n_total, lambda)
C_total <- rexp(n_total, mu_bis)

# Initialisation du vecteur pour stocker les estimations de lambda
lambda_chapeau <- numeric(n_total)

# Boucle pour différentes tailles d'échantillon
for (n in 10:n_total) {
  # Sous-échantillon à partir de l'échantillon total
  X <- X_total[1:n]
  C <- C_total[1:n]
  
  # Calcul de T et delta
  t <- pmin(X, C)
  delta <- as.numeric(X <= C)
  
  # Calcul de l'estimation de lambda
  lambda_hat <- sum(delta) / sum(t)
  
  # Stockage de l'estimation dans le vecteur
  lambda_chapeau[n] <- lambda_hat
}

# Tracer le graphique

plot(lambda_chapeau, type = "l", col = "blue", xlab = "Taille de l'échantillon", ylab = expression(hat(lambda)))
abline(h = lambda, col = "red")
legend("bottomright", legend = c("Estimation de lambda", "Vraie valeur de lambda"), col = c("blue", "red"), lty = 1)

# Calcul de l'intervalle de confiance


# Calcul de la somme des indicateurs de censure
sum_delta <- cumsum(delta)

# Calcul de la moyenne des indicateurs de censure
mean_delta <- sum_delta / seq_along(delta)

# Calcul de l'intervalle de confiance
ci_width <- 1/sqrt(seq_along(delta)) * lambda_hat / mean_delta
lower_bound <- lambda_hat - ci_width
upper_bound <- lambda_hat + ci_width

# Tracer le graphique avec l'intervalle de confiance
lines(lower_bound, col = "green", lty = 2)
lines(upper_bound, col = "green", lty = 2)
```


### 1.3 Estimation paramétrique de la fonction de survie


On  fixe $n=5.000$ ici 
```{r}
n <- 500
X <- rexp(n, lambda)
C <- rexp(n, mu)
t <- pmin(X, C)
delta <- as.numeric(X <= C)
hat_lambda <- sum(delta) / sum(t)
S <- exp(-hat_lambda * seq(0, 3, 0.01))

S_theorique <- function(t, lambda) {
  return(exp(-lambda * t))
}

plot(seq(0, 3, 0.01), S, type = "l", col = "blue", xlab = "Temps", ylab = "Estimateur de la fonction de survie", main = "Estimation paramétrique de la fonction de survie", ylim = c(0, 1))
# Superposer la courbe théorique de la fonction de survie
lines(seq(0, 3, 0.01), S_theorique(seq(0, 3, 0.01), lambda), col = "red")
# Légende
legend("topright", legend = c("Estimateur de la fonction de survie", "Courbe théorique de la fonction de survie"), col = c("blue", "red"), lty = 1)

```





```{r}
# Fonction de survie théorique dans le modèle exponentiel
S_theorique <- function(t, lambda) {
  return(exp(-lambda * t))
}

# Taille de l'échantillon
n <- 5000

# Simulation d'un seul échantillon de taille 5000
X_total <- rexp(n, lambda)
C_total <- rexp(n, mu)

# Initialisation du vecteur pour stocker les valeurs de l'estimateur de la fonction de survie
S_hat <- numeric(length = length(seq(0, 3, by = 0.01)))

# Vecteur de pas de 0.01 allant de 0 à 3
t <- seq(0, 3, by = 0.01)

# Calcul des valeurs de l'estimateur de la fonction de survie pour chaque valeur de t
for (i in seq_along(t)) {
  S_hat[i] <- mean(exp(-lambda * pmin(X_total, t[i])))
}

# Tracer la courbe représentative de l'estimateur de la fonction de survie
plot(t, S_hat, type = "l", col = "blue", xlab = "Temps", ylab = "Estimateur de la fonction de survie", main = "Estimation paramétrique de la fonction de survie", ylim=c(0,1))
# Superposer la courbe théorique de la fonction de survie
lines(t, S_theorique(t, lambda), col = "red")
# Légende
legend("topright", legend = c("Estimateur de la fonction de survie", "Courbe théorique de la fonction de survie"), col = c("blue", "red"), lty = 1)

```
Comparer graphiquement l'estimateur de Kaplan-Meier de la fonction de survie et l'estimateur $\hat{S}_n(t)$ pour $n=20,50,100,200$


```{r}
# Nombre d'individus dans l'échantillon
n <- 20

# Génération des échantillons X et C
set.seed(123)  # Pour la reproductibilité
X <- rexp(n, lambda)
C <- rexp(n, mu)

# Calcul de T et delta
t <- pmin(X, C)
delta <- as.numeric(X <= C)

# Calcul de lambda_hat
hat_lambda <- sum(delta) / sum(t)

# Estimation de Kaplan-Meier
surv_object <- survfit(Surv(t, delta) ~ 1)

# Fonction de survie théorique
S_theorique <- function(t, lambda) {
  return(exp(-lambda * t))
}

# Tracé de l'estimateur de Kaplan-Meier
plot(surv_object, col = "red", mark.time = FALSE, xlab = "Temps", ylab = "Estimateur de la fonction de survie", main = "Estimateur de Kaplan-Meier et fonction de survie théorique")
lines(seq(0, 3, 0.01), S_theorique(seq(0, 3, 0.01), hat_lambda), col = "blue")
legend("topright", legend = c("Estimateur de Kaplan-Meier", "Fonction de survie théorique"), col = c("red", "blue"), lty = 1)



```


```{r}
# Nombre d'individus dans l'échantillon
n <- 50

# Génération des échantillons X et C
set.seed(123)  # Pour la reproductibilité
X <- rexp(n, lambda)
C <- rexp(n, mu)

# Calcul de T et delta
t <- pmin(X, C)
delta <- as.numeric(X <= C)

# Calcul de lambda_hat
hat_lambda <- sum(delta) / sum(t)

# Estimation de Kaplan-Meier
surv_object <- survfit(Surv(t, delta) ~ 1)

# Fonction de survie théorique
S_theorique <- function(t, lambda) {
  return(exp(-lambda * t))
}

# Tracé de l'estimateur de Kaplan-Meier
plot(surv_object, col = "red", mark.time = FALSE, xlab = "Temps", ylab = "Estimateur de la fonction de survie", main = "Estimateur de Kaplan-Meier et fonction de survie théorique")
lines(seq(0, 3, 0.01), S_theorique(seq(0, 3, 0.01), hat_lambda), col = "blue")
legend("topright", legend = c("Estimateur de Kaplan-Meier", "Fonction de survie théorique"), col = c("red", "blue"), lty = 1)

```

```{r}
# Nombre d'individus dans l'échantillon
n <- 100

# Génération des échantillons X et C
set.seed(123)  # Pour la reproductibilité
X <- rexp(n, lambda)
C <- rexp(n, mu)

# Calcul de T et delta
t <- pmin(X, C)
delta <- as.numeric(X <= C)

# Calcul de lambda_hat
hat_lambda <- sum(delta) / sum(t)

# Estimation de Kaplan-Meier
surv_object <- survfit(Surv(t, delta) ~ 1)

# Fonction de survie théorique
S_theorique <- function(t, lambda) {
  return(exp(-lambda * t))
}

# Tracé de l'estimateur de Kaplan-Meier
plot(surv_object, col = "red", mark.time = FALSE, xlab = "Temps", ylab = "Estimateur de la fonction de survie", main = "Estimateur de Kaplan-Meier et fonction de survie théorique")
lines(seq(0, 3, 0.01), S_theorique(seq(0, 3, 0.01), hat_lambda), col = "blue")
legend("topright", legend = c("Estimateur de Kaplan-Meier", "Fonction de survie théorique"), col = c("red", "blue"), lty = 1)

```

```{r}
# Nombre d'individus dans l'échantillon
n <- 200

# Génération des échantillons X et C
set.seed(123)  # Pour la reproductibilité
X <- rexp(n, lambda)
C <- rexp(n, mu)

# Calcul de T et delta
t <- pmin(X, C)
delta <- as.numeric(X <= C)

# Calcul de lambda_hat
hat_lambda <- sum(delta) / sum(t)

# Estimation de Kaplan-Meier
surv_object <- survfit(Surv(t, delta) ~ 1)

# Fonction de survie théorique
S_theorique <- function(t, lambda) {
  return(exp(-lambda * t))
}

# Tracé de l'estimateur de Kaplan-Meier
plot(surv_object, col = "red", mark.time = FALSE, xlab = "Temps", ylab = "Estimateur de la fonction de survie", main = "Estimateur de Kaplan-Meier et fonction de survie théorique", xlim=c(0,3))
lines(seq(0, 3, 0.01), S_theorique(seq(0, 3, 0.01), hat_lambda), col = "blue")
legend("topright", legend = c("Estimateur de Kaplan-Meier", "Fonction de survie théorique"), col = c("red", "blue"), lty = 1)

```



## 2. Modèle Weibull

### 2.1 Estimation des paramètres avec la fonction "survreg"

Simuler à l'aide de la fonction rweibull() un échantillon de $X_i, i=1,...,n$ de loi de Weibull 

```{r}
library(survival)
set.seed(1234)
n <- 100
a <- 2
b <- 5
X = rweibull(n, shape=a, scale= b)
model <- survreg(Surv(X)~1, dist="weibull") #pas de covariable, correspond au changement d'échelle
summary(model)
```
on regarde les coefficients 

```{r}
model$coefficients
model$scale
model$var
```




loglik avec seulement mu_chapeau est la même car pas de covariable 
on pourra regarder si avec l'ajout de covariables la vraisemblance augmente 
log(scale)= log(sigma)

```{r}
coeff0 <- c(model$coefficients,model$scale) # mu_hat et sigma_hat
hat_a <- 1/coeff0[2]
hat_b <- exp(coeff0[1])
```

on peut augmenter la taille de n pour vérifier que c'est la bonne valeur 

survreg avec l'erreur donne l'estimateur de la variance de mu et log(sigma), on ne peut pas construire les intervalles de confiance à partir de ça, il faut utiliser la delta méthode 

```{r}
library(msm)
```

model$var est la matrice de variance-covariance de log(sigma) et pas sigma 

```{r}
coeff0 <- model$icoef  #(avec mu_chapeau et log(sigma_chapeau))
hat_a <- exp(-coeff0[2])
hat_b <- exp(coeff0[1])
deltamethod(list(~exp(-x2),~exp(x1)), coeff0, model$var,ses=TRUE)  # écart-types estimés, SES = true on n'a pas les covariances seult les var

```

```{r}
library(flexsurv)
set.seed(123)
model2 <- flexsurvreg(Surv(X) ~ 1, dist = "weibull")
model2
plot(model2, type = "survival", est = TRUE, ci = TRUE,
     xlab = "Temps", ylab = "Probabilité de survie",
     main = "Estimation de la fonction de survie avec flexsurvreg")

#lines(model, type="survival", est=TRUE, ci = FALSE, col=blue)
```

La survregflex donne directement les paramètres de la Weibull et donne directement les IC avec les écarts-types obtenus avec la delta méthdoe 
en rouge : fct de sruvie estimée 
intervalles de confiance en pointillés rouges 
et superpose le kaplan-Meier également 
la fonction discrimine entre plusieurs modèles paramétriques de forme graphique 


On refait ce qui a été fait précédemment mais cette fois-ci avec un échantillon censuré : 

```{r}
set.seed(123)  # Fixer la graine pour la reproductibilité
n <- 50
W <- rweibull(n, shape = 2, scale = 5)
C <- rexp(n, 0.07)  # Simulation de l'échantillon censuré
t_w <- pmin(W,C)
delta_w <- as.numeric(W<=t_w)
1- mean(delta_w) #taux de censure

data_censure <- data.frame(time = pmin(W, C), status = W <= C)
model_censure <- survreg(Surv(time, status) ~ 1, data = data_censure, dist = "weibull") #pas de covariable, correspond au changement d'échelle
summary(model_censure)

```

On regarde à nouveau les coefficinets : 

```{r}
model_censure$coefficients
model_censure$scale
model_censure$var
```

On calcule les estimations des paramètres a et b :

```{r}
coeff0_censure <- c(model_censure$coefficients,model_censure$scale) # mu_hat et sigma_hat
hat_a_censure <- 1/coeff0_censure[2]
hat_b_censure <- exp(coeff0_censure[1])
hat_a_censure
hat_b_censure
```

matrice de variance-covariance 

```{r}
coeff0_censure <- model_censure$icoef  #(avec mu_chapeau et log(sigma_chapeau))
hat_a_censure <- exp(-coeff0_censure[2])
hat_b_censure <- exp(coeff0_censure[1])
hat_a_censure
hat_b_censure
deltamethod(list(~exp(-x2),~exp(x1)), coeff0_censure, model_censure$var,ses=TRUE)  # écart-types estimés, SES = true on n'a pas les covariances seult les var

```

On refait le flexsurvreg avec l'échantillon censuré :

```{r}
library(flexsurv)
set.seed(123)

# Simulation de l'échantillon censuré
n <- 50
W <- rweibull(n, shape = 2, scale = 5)
C <- rexp(n, 0.07)  # Simulation de l'échantillon censuré
t_w <- pmin(W, C)
delta_w <- as.numeric(W <= t_w)

# Création du dataframe pour le modèle censuré
data_censure <- data.frame(time = t_w, status = delta_w)

# Ajustement du modèle de régression de survie (censuré) avec flexsurvreg
model_censure <- flexsurvreg(Surv(time, status) ~ 1, data = data_censure, dist = "weibull")

# Résumé du modèle
summary(model_censure)

# Tracé de la courbe de survie
plot(model_censure, type = "survival", est = TRUE, ci = TRUE,
     xlab = "Temps", ylab = "Probabilité de survie",
     main = "Estimation de la fonction de survie avec flexsurvreg (censure)")


```


On refait la même chose cette fois-ci avec $n=100$ :


```{r}
set.seed(123)  # Fixer la graine pour la reproductibilité
n_bis <- 100
W <- rweibull(n_bis, shape = 2, scale = 5)
C <- rexp(n_bis, 0.07)  # Simulation de l'échantillon censuré
t_w <- pmin(W,C)
delta_w <- as.numeric(W<=t_w)

data_censure <- data.frame(time = pmin(W, C), status = W <= C)
model_censure <- survreg(Surv(time, status) ~ 1, data = data_censure, dist = "weibull") #pas de covariable, correspond au changement d'échelle
summary(model_censure)


#estimation des coefficients

coeff0_censure <- c(model_censure$coefficients,model_censure$scale) # mu_hat et sigma_hat
hat_a_censure <- 1/coeff0_censure[2]
hat_b_censure <- exp(coeff0_censure[1])
hat_a_censure
hat_b_censure


#estimation des variances 

coeff0_censure <- model_censure$icoef  #(avec mu_chapeau et log(sigma_chapeau))
deltamethod(list(~exp(-x2),~exp(x1)), coeff0_censure, model_censure$var,ses=TRUE)  # écart-types estimés, SES = true on n'a pas les covariances seult les var


#flexsurvreg 

library(flexsurv)
set.seed(123)

# Ajustement du modèle de régression de survie (censuré) avec flexsurvreg
model_censure_flex <- flexsurvreg(Surv(time, status) ~ 1, data = data_censure, dist = "weibull")

# Résumé du modèle
summary(model_censure_flex)

# Tracé de la courbe de survie
plot(model_censure_flex, type = "survival", est = TRUE, ci = TRUE,
     xlab = "Temps", ylab = "Probabilité de survie",
     main = "Estimation de la fonction de survie avec flexsurvreg (censure)")


```


On refait la même chose avec X suivant une loi log-normale (de paramètres $\mu=0$ et $\sigma=\frac{1}{4}$) 

```{r}
library(flexsurv)
set.seed(1234)
n <- 100
mu <- 0
sigma <- 1/4
X <- rlnorm(n, meanlog = mu, sdlog = sigma)
model_lognorm <- flexsurvreg(Surv(X)~1, dist="lnorm" )
model_lognorm

plot(model_lognorm, type = "survival", est = TRUE, ci = TRUE,
     xlab = "Temps", ylab = "Probabilité de survie",
     main = "Estimation de la fonction de survie avec flexsurvreg")

#lines(model, type="survival", est=TRUE, ci = FALSE, col=blue)
```

Echantillon censuré :

```{r}
set.seed(123)
C <- rexp(n, 0.07)  # Simulation de l'échantillon censuré

data_censure <- data.frame(time = pmin(X, C), status = X <= C)
model_censure_flex <- flexsurvreg(Surv(time, status) ~ 1, data = data_censure, dist = "lnorm")
model_censure_flex

plot(model_censure_flex, type = "survival", est = TRUE, ci = TRUE,
     xlab = "Temps", ylab = "Probabilité de survie",
     main = "Estimation de la fonction de survie avec flexsurvreg")

```

















# 4. Ajout d'une covariable 


```{r}
n <- 100
W <- log(-log(1-runif(2*n,0,1)))
Z <- c(rep(0,n), rep(1,n))
mu <- 2
gamma <- 3
sigma <- 0.5
X <- exp(mu+gamma*Z+sigma*W)
lambda <- 0.00003 
C = rexp(2*n, 0.01)



tt = pmin(X,C)
delta = as.numeric(tt==X)
mydata = data.frame(tt,delta,Z)
model_cov <- survreg(Surv(tt, delta)~Z,data=mydata, dist="weibull" )
summary(model_cov)
 
```

Etude de la sensibilité en examinant les écarts types des estimateurs : 

```{r}
set.seed(123)
for(n in c(100,200,500)){
  for(mu in c(0.01, 0.003)){
W <- log(-log(1-runif(2*n,0,1)))
Z <- c(rep(0,n), rep(1,n))
gamma <- 3
sigma <- 0.5
X <- exp(mu+gamma*Z+sigma*W)
lambda <- 0.00003 
C = rexp(2*n, 0.01)
tt = pmin(X,C)
delta = as.numeric(tt==X)
mydata = data.frame(tt,delta,Z)
model_cov <- survreg(Surv(tt, delta)~Z,data=mydata, dist="weibull" )
print(c(n, mu, summary(model_cov)))}
}
```
```{r}
set.seed(123)
cox_snell_residuals <- function(model, data) {
  # Extraction des coefficients du modèle
  mu_hat <- coef(model)["(Intercept)"]
  gamma_hat <- coef(model)["Z"]
  sigma_hat <- summary(model)$scale
  
  # Génération de W
  W <- log(-log(1-runif(2*n,0,1)))

  # Calcul du prédicteur linéaire
  linear_predictor <- mu_hat + gamma_hat * data$Z + sigma_hat * W
  
  # Calcul des temps de survie prédits
  predicted_survival <- pweibull(data$tt, shape = exp(linear_predictor), scale = exp(sigma_hat))
  
  # Calcul des résidus de Cox-Snell
  cox_snell_resid <- -log(1 - predicted_survival)
  
  return(cox_snell_resid)
}

# Utilisation avec un modèle de Weibull
model <- survreg(Surv(tt, delta) ~ Z, data = mydata, dist = "weibull")
cox_snell_resid <- cox_snell_residuals(model, mydata)

# Calcul de la fonction de risque cumulé pour une loi exponentielle de paramètre λ = 1
times <- seq(0, max(mydata$tt), 0.001)  # Séquence de temps
#cumulative_hazard_exponential <- rep(1,times)

# Tracé de l'estimateur de Nelson-Aalen
plot(survfit(Surv(tt, delta) ~ 1), xlab = "Temps", ylab = "Estimateur de Nelson-Aalen", 
     main = "Estimateur de Nelson-Aalen avec Comparaison à une loi exponentielle", xlim = c(0, 10))
abline(h=1,col="blue")
# Ajout de la fonction de risque cumulé de la loi exponentielle
#lines(times, cumulative_hazard_exponential, col = "blue", lty = 1)

# Légende
legend("topright", legend = c("Estimateur de Nelson-Aalen", "Loi exponentielle"), 
       col = c("black", "blue"), lty = c(1, 1))

# Tracé des résidus de Cox-Snell
plot(mydata$tt, cox_snell_resid, xlab = "Temps", ylab = "Résidus de Cox-Snell", 
     main = "Résidus de Cox-Snell pour un modèle de Weibull", xlim =c(0,2), ylim=c(0,2))
abline(a = 0, b = 1, col = "red")
```
```{r}
# Définition de la fonction pour calculer les résidus de Cox-Snell
cox_snell_residuals <- function(model, data) {
  # Extraction des coefficients du modèle
  mu_hat <- coef(model)["(Intercept)"]
  gamma_hat <- coef(model)["Z"]
  sigma_hat <- summary(model)$scale
  
  # Génération de W
  W <- log(-log(1-runif(2*n,0,1)))

  # Calcul du prédicteur linéaire
  linear_predictor <- mu_hat + gamma_hat * data$Z + sigma_hat * W
  
  # Calcul des temps de survie prédits
  predicted_survival <- pweibull(data$tt, shape = exp(linear_predictor), scale = exp(sigma_hat))
  
  # Calcul des résidus de Cox-Snell
  cox_snell_resid <- -log(1 - predicted_survival)
  
  return(cox_snell_resid)
}

# Utilisation avec un modèle de Weibull
model <- survreg(Surv(tt, delta) ~ Z, data = mydata, dist = "weibull")
cox_snell_resid <- cox_snell_residuals(model, mydata)

# Tracé des résidus de Cox-Snell
plot(mydata$tt, cox_snell_resid, xlab = "Temps", ylab = "Résidus de Cox-Snell", 
     main = "Résidus de Cox-Snell pour un modèle de Weibull")

```



# Application aux données alloauto

```{r}
install.packages("KMsurv")
library(KMsurv)
data(alloauto)
?alloauto

```

```{r}
# Installation du package survival (décommentez la ligne suivante si le package n'est pas déjà installé)
# install.packages("survival")

# Chargement du package survival
library(survival)

# Chargement des données "alloauto"
data(alloauto)


# Taux de censure 
sum(alloauto$delta == 0) / nrow(alloauto)

# fonction de survie globale 
survfit_object <- survfit(Surv(time, delta) ~ 1, data = alloauto)

plot(survfit_object, xlab = "Temps (mois)", ylab = "Probabilité de survie", main = "Fonction de survie globale")


# Création du modèle de survie
survival_model <- survfit(Surv(time, delta) ~ type, data = alloauto)

# Tracé des courbes de survie
plot(survival_model, col = c("blue", "red"), lty = c(1, 1), 
     xlab = "Temps (mois)", ylab = "Probabilité de survie", 
     main = "Courbes de survie par type de greffe")

# Ajout de la légende
legend("topright", legend = c("Greffe allogénique", "Greffe autologue"), 
       col = c("blue", "red"), lty = c(1, 1))

# Test du log-rank
logrank_test <- survdiff(Surv(time, delta) ~ type, data = alloauto)
logrank_test

```



```{r}
# Chargement du package flexsurv
install.packages("flexsurv")
library(flexsurv)

# Convertir la covariable en facteur
alloauto$type <- factor(alloauto$type)

# Ajustement des modèles de régression paramétriques
weibull_model <- flexsurvreg(Surv(time, delta) ~ 1, data = alloauto, dist = "weibull")
loglogistic_model <- flexsurvreg(Surv(time, delta) ~ 1, data = alloauto, dist = "llogis")
lognormal_model <- flexsurvreg(Surv(time, delta) ~ 1, data = alloauto, dist = "lnorm")

# Calcul des valeurs AIC pour chaque modèle
AIC_values <- c(AIC(weibull_model), AIC(loglogistic_model), AIC(lognormal_model))

# Création d'un vecteur contenant les noms des modèles
model_names <- c("Weibull", "Log-logistique", "Log-normal")

# Création du tableau de données contenant les noms des modèles et les valeurs de l'AIC
AIC_table <- data.frame(Model = model_names, AIC = AIC_values)

# Superposition des courbes de survie ajustées
plot(weibull_model, col ="red", lwd = 2, lty = 1:2, ylim = c(0, 1), xlab = "Time", ylab = "Probabilité de survie", main = "Modèle de Weibull")
plot(loglogistic_model, col =  "blue", lwd = 2, lty = 1:2, ylim = c(0, 1), xlab = "Time", ylab = "Probabilité de survie", main = "Modèle log-logistique")
plot(lognormal_model, col = c("red", "blue"), lwd = 2, lty = 1:2, ylim = c(0, 1), xlab = "Time", ylab = "Probabilité de survie", main = "Modèle log-normal")

legend("topright", legend = c("Weibull", "Log-Logistic", "Log-Normal"), col = c("red", "green", "purple"), lwd = 2, lty = 1:3)


#autres modèles
gompertz_model <- flexsurvreg(Surv(time, delta) ~ 1, data = alloauto, dist = "gompertz")
exponential_model <- flexsurvreg(Surv(time, delta) ~ 1, data = alloauto, dist = "exponential")

# Visualisation graphique uniquement, pas d'ajustement
plot(gompertz_model, col = "orange", lwd = 2, main = "Ajustement du modèle Gompertz")
plot(exponential_model, col = "brown", lwd = 2, main = "Ajustement du modèle Exponentiel")


```


Résidus de cox-snell :

```{r}
# Calcul des résidus de Cox-Snell pour chaque modèle
cox_snell_resid_weibull <- residuals(weibull_model, type = "coxsnell")
cox_snell_resid_loglogistic <- residuals(loglogistic_model, type = "coxsnell")
cox_snell_resid_lognormal <- residuals(lognormal_model, type = "coxsnell")

# Tracé des résidus de Cox-Snell pour chaque modèle
plot(cox_snell_resid_weibull, xlab = "Observation", ylab = "Résidus de Cox-Snell", 
     main = "Résidus de Cox-Snell - Modèle Weibull")

plot(cox_snell_resid_loglogistic, xlab = "Observation", ylab = "Résidus de Cox-Snell", 
     main = "Résidus de Cox-Snell - Modèle Log-logistique")

plot(cox_snell_resid_lognormal, xlab = "Observation", ylab = "Résidus de Cox-Snell", 
     main = "Résidus de Cox-Snell - Modèle Log-normal")


cox_snell_resid_gompertz <- residuals(gompertz_model, type = "coxsnell")

# Tracé des résidus de Cox-Snell pour le modèle de Gompertz
plot(cox_snell_resid_gompertz, xlab = "Observation", ylab = "Résidus de Cox-Snell", 
     main = "Résidus de Cox-Snell - Modèle de Gompertz")


```

Avec covariable type :


```{r}
# Chargement du package flexsurv
install.packages("flexsurv")
library(flexsurv)

# Convertir la covariable en facteur
alloauto$type <- factor(alloauto$type)

# Ajustement des modèles de régression paramétriques
weibull_model <- flexsurvreg(Surv(time, delta) ~ type, data = alloauto, dist = "weibull")
loglogistic_model <- flexsurvreg(Surv(time, delta) ~ type, data = alloauto, dist = "llogis")
lognormal_model <- flexsurvreg(Surv(time, delta) ~ type, data = alloauto, dist = "lnorm")


# Tracer les courbes de survie ajustées
plot(weibull_model, col = "red", lwd = 2, main = "Courbe de survie ajustée : Weibull", xlab = "Temps", ylab = "Survie")
plot(loglogistic_model, col = "blue", lwd = 2, main = "Courbe de survie ajustée : log-logistique", xlab = "Temps", ylab = "Survie")
plot(lognormal_model, col = "green", lwd = 2, main = "Courbe de survie ajustée : log-normal", xlab = "Temps", ylab = "Survie")

gompertz_model <- flexsurvreg(Surv(time, delta) ~ type, data = alloauto, dist = "gompertz")
plot(gompertz_model, col = "pink", lwd = 2, main = "Courbe de survie ajustée : Gompertz", xlab = "Temps", ylab = "Survie")

```



Pour les données réelles on ne connaît pas la vraie loi, on veut trouver le meilleur modèle paramétrique 
