---
title: "Projet Durées de vie"
author: "AKKOUH Maryam"
date: "2024-02-20"
output: html_document
---

```{r}
#install.packages("survival")
library(survival)
View(diabetic)
```

Calcul du taux de censure :

```{r}
# Charger le jeu de données
data(diabetic, package="survival")

# Calculer le nombre d'observations avec statut = 0 (censure)
censored_count <- sum(diabetic$status == 0)

# Calculer le nombre total d'observations
total_count <- nrow(diabetic)

# Calculer le taux de censure
censorship_rate <- censored_count / total_count

# Afficher le taux de censure
print(censorship_rate)

```

Taux de censure par type d'opération : 

```{r}
# Charger le jeu de données
data(diabetic, package="survival")

# Diviser les données en deux groupes en fonction du type de laser
xenon_data <- subset(diabetic, laser == "xenon")
argon_data <- subset(diabetic, laser == "argon")

# Calculer le nombre d'observations censurées pour chaque groupe
censored_xenon <- sum(xenon_data$status == 0)
censored_argon <- sum(argon_data$status == 0)

# Calculer le nombre total d'observations pour chaque groupe
total_xenon <- nrow(xenon_data)
total_argon <- nrow(argon_data)

# Calculer le taux de censure pour chaque groupe
censorship_rate_xenon <- censored_xenon / total_xenon
censorship_rate_argon <- censored_argon / total_argon

# Afficher les taux de censure pour chaque groupe
print(paste("Taux de censure pour le laser xenon:", censorship_rate_xenon))
print(paste("Taux de censure pour le laser argon:", censorship_rate_argon))

```

Courbes de survie :

```{r}

# Charger le package survival
library(survival)

# Charger le jeu de données
data(diabetic, package = "survival")

# Calculer la courbe de survie en utilisant l'estimateur de Kaplan-Meier
surv_fit <- survfit(Surv(time, status) ~ 1, data = diabetic)

# Tracer la courbe de survie
plot(surv_fit, main = "Courbe de survie pour la rétinopathie diabétique", 
     xlab = "Temps (mois)", ylab = "Probabilité de survie",
     col = "blue", lwd = 1)

```
Courbes de survie par type d'opération subie :

```{r}
# Filtrer les données pour chaque type d'opération
laser_xenon <- subset(diabetic, laser == "xenon")
laser_argon <- subset(diabetic, laser == "argon")

# Calculer les courbes de survie pour chaque groupe
surv_fit_xenon <- survfit(Surv(time, status) ~ 1, data = laser_xenon)
surv_fit_argon <- survfit(Surv(time, status) ~ 1, data = laser_argon)

# Tracer les courbes de survie
plot(surv_fit_xenon, col = "magenta", lwd = 2, main = "Courbes de survie par type d'opération",
     xlab = "Temps (mois)", ylab = "Probabilité de survie")
lines(surv_fit_argon, col = "black", lwd = 2)
legend("topright", legend = c("Laser Xenon", "Laser Argon"), col = c("magenta", "black"), lwd = 2)

```

```{r}
# Effectuer le test du log-rank pour la variable laser
logrank_test <- survdiff(Surv(time, status) ~ laser, data = diabetic)

# Afficher les résultats
print(logrank_test)
```



Par type de traitement subi : 

```{r}
# Filtrer les données pour chaque type de traitement
sans_traitement <- subset(diabetic, trt == 0)
avec_traitement <- subset(diabetic, trt == 1)

# Calculer les courbes de survie pour chaque groupe
surv_fit_sans_traitement <- survfit(Surv(time, status) ~ 1, data = sans_traitement)
surv_fit_avec_traitement <- survfit(Surv(time, status) ~ 1, data = avec_traitement)

# Tracer les courbes de survie
plot(surv_fit_sans_traitement, col = "black", lwd = 1, main = "Courbes de survie par traitement",
     xlab = "Temps (mois)", ylab = "Probabilité de survie")
lines(surv_fit_avec_traitement, col = "magenta", lwd = 1)
legend("topright", legend = c("Sans traitement", "Avec traitement"), col = c("black", "magenta"), lwd = 2)

```

test du log-rank pour vérifier la différence entre les deux groupes de traitement :

```{r}
# Test du log-rank pour comparer les groupes avec et sans traitement
logrank_test <- survdiff(Surv(time, status) ~ trt, data = diabetic)

# Afficher les résultats du test
print(logrank_test)

```

Selon le groupe de risque :

```{r}
# Diviser les données en fonction des niveaux de risque
groupe_6 <- subset(diabetic, risk == "6")
groupe_8 <- subset(diabetic, risk == "8")
groupe_9 <- subset(diabetic, risk == "9")
groupe_10 <- subset(diabetic, risk == "10")
groupe_11 <- subset(diabetic, risk == "11")
groupe_12 <- subset(diabetic, risk == "12")

# Calculer les courbes de survie pour chaque groupe
surv_fit_6 <- survfit(Surv(time, status) ~ 1, data = groupe_6)
surv_fit_8 <- survfit(Surv(time, status) ~ 1, data = groupe_8)
surv_fit_9 <- survfit(Surv(time, status) ~ 1, data = groupe_9)
surv_fit_10 <- survfit(Surv(time, status) ~ 1, data = groupe_10)
surv_fit_11 <- survfit(Surv(time, status) ~ 1, data = groupe_11)
surv_fit_12 <- survfit(Surv(time, status) ~ 1, data = groupe_12)

# Tracer les courbes de survie pour chaque groupe
plot(surv_fit_6, col = "blue", lwd = 1, main = "Courbes de survie par groupe de risque",
     xlab = "Temps (mois)", ylab = "Probabilité de survie",conf.int = FALSE)
lines(surv_fit_8, col = "green", lwd = 1,conf.int = FALSE)
lines(surv_fit_9, col = "purple", lwd = 1,conf.int = FALSE)
lines(surv_fit_10, col = "orange", lwd = 1,conf.int = FALSE)
lines(surv_fit_11, col = "yellow", lwd = 1,conf.int = FALSE)
lines(surv_fit_12, col = "black", lwd = 1,conf.int = FALSE)

# Placer la légende à côté du graphe
legend("bottomleft", legend = c("Risque 6", "Risque 8", "Risque 9", "Risque 10", "Risque 11", "Risque 12"),
       col = c("blue", "green", "purple", "orange", "yellow", "black"), lty = 1, cex = 0.8)

```
Selon le groupe de risque en tenant compte du traitement : 


```{r}
# Diviser les données en fonction des niveaux de risque
groupe_6_trt0 <- subset(diabetic, risk == "6" & trt == 0)
groupe_8_trt0 <- subset(diabetic, risk == "8" & trt == 0)
groupe_9_trt0 <- subset(diabetic, risk == "9" & trt == 0)
groupe_10_trt0 <- subset(diabetic, risk == "10" & trt == 0)
groupe_11_trt0 <- subset(diabetic, risk == "11" & trt == 0)
groupe_12_trt0 <- subset(diabetic, risk == "12" & trt == 0)

# Calculer les courbes de survie pour chaque groupe de risque et trt=0
surv_fit_6_trt0 <- survfit(Surv(time, status) ~ 1, data = groupe_6_trt0)
surv_fit_8_trt0 <- survfit(Surv(time, status) ~ 1, data = groupe_8_trt0)
surv_fit_9_trt0 <- survfit(Surv(time, status) ~ 1, data = groupe_9_trt0)
surv_fit_10_trt0 <- survfit(Surv(time, status) ~ 1, data = groupe_10_trt0)
surv_fit_11_trt0 <- survfit(Surv(time, status) ~ 1, data = groupe_11_trt0)
surv_fit_12_trt0 <- survfit(Surv(time, status) ~ 1, data = groupe_12_trt0)

# Tracer les courbes de survie pour chaque groupe de risque et trt=0
plot(surv_fit_6_trt0, col = "blue", lwd = 1, main = "Courbes de survie par groupe de risque (trt=0)",
     xlab = "Temps (mois)", ylab = "Probabilité de survie", conf.int = FALSE)
lines(surv_fit_8_trt0, col = "green", lwd = 1, conf.int = FALSE)
lines(surv_fit_9_trt0, col = "purple", lwd = 1, conf.int = FALSE)
lines(surv_fit_10_trt0, col = "orange", lwd = 1, conf.int = FALSE)
lines(surv_fit_11_trt0, col = "yellow", lwd = 1, conf.int = FALSE)
lines(surv_fit_12_trt0, col = "black", lwd = 1, conf.int = FALSE)

# Placer la légende à côté du graphe
legend("bottomleft", legend = c("Risque 6", "Risque 8", "Risque 9", "Risque 10", "Risque 11", "Risque 12"),
       col = c("blue", "green", "purple", "orange", "yellow", "black"), lty = 1, cex = 0.8)


# Diviser les données en fonction des niveaux de risque et trt=1
groupe_6_trt1 <- subset(diabetic, risk == "6" & trt == 1)
groupe_8_trt1 <- subset(diabetic, risk == "8" & trt == 1)
groupe_9_trt1 <- subset(diabetic, risk == "9" & trt == 1)
groupe_10_trt1 <- subset(diabetic, risk == "10" & trt == 1)
groupe_11_trt1 <- subset(diabetic, risk == "11" & trt == 1)
groupe_12_trt1 <- subset(diabetic, risk == "12" & trt == 1)

# Calculer les courbes de survie pour chaque groupe de risque et trt=1
surv_fit_6_trt1 <- survfit(Surv(time, status) ~ 1, data = groupe_6_trt1)
surv_fit_8_trt1 <- survfit(Surv(time, status) ~ 1, data = groupe_8_trt1)
surv_fit_9_trt1 <- survfit(Surv(time, status) ~ 1, data = groupe_9_trt1)
surv_fit_10_trt1 <- survfit(Surv(time, status) ~ 1, data = groupe_10_trt1)
surv_fit_11_trt1 <- survfit(Surv(time, status) ~ 1, data = groupe_11_trt1)
surv_fit_12_trt1 <- survfit(Surv(time, status) ~ 1, data = groupe_12_trt1)

# Tracer les courbes de survie pour chaque groupe de risque et trt=1
plot(surv_fit_6_trt1, col = "blue", lwd = 1, main = "Courbes de survie par groupe de risque (trt=1)",
     xlab = "Temps (mois)", ylab = "Probabilité de survie", conf.int = FALSE)
lines(surv_fit_8_trt1, col = "green", lwd = 1, conf.int = FALSE)
lines(surv_fit_9_trt1, col = "purple", lwd = 1, conf.int = FALSE)
lines(surv_fit_10_trt1, col = "orange", lwd = 1, conf.int = FALSE)
lines(surv_fit_11_trt1, col = "yellow", lwd = 1, conf.int = FALSE)
lines(surv_fit_12_trt1, col = "black", lwd = 1, conf.int = FALSE)

# Placer la légende à côté du graphe
legend("bottomleft", legend = c("Risque 6", "Risque 8", "Risque 9", "Risque 10", "Risque 11", "Risque 12"),
       col = c("blue", "green", "purple", "orange", "yellow", "black"), lty = 1, cex = 0.8)

```


```{r}

# Test de log-rank pour l'ensemble des données sans tenir compte du groupe de traitement
test_logrank_global <- survdiff(Surv(time, status) ~ risk, data = diabetic)
print(test_logrank_global)

# Test de log-rank pour trt=0
test_logrank_trt0 <- survdiff(Surv(time, status) ~ risk, data = diabetic[diabetic$trt == 0,])
print(test_logrank_trt0)

# Test de log-rank pour trt=1
test_logrank_trt1 <- survdiff(Surv(time, status) ~ risk, data = diabetic[diabetic$trt == 1,])
print(test_logrank_trt1)

```










Selon l'oeil traité :

```{r}
# Calculer les courbes de survie selon l'œil traité
surv_fit_left <- survfit(Surv(time, status) ~ 1, data = subset(diabetic, eye == "left"))
surv_fit_right <- survfit(Surv(time, status) ~ 1, data = subset(diabetic, eye == "right"))

# Tracer les courbes de survie pour chaque œil
plot(surv_fit_left, col = "blue", lwd = 1, main = "Courbes de survie selon l'œil traité",
     xlab = "Temps (mois)", ylab = "Probabilité de survie")
lines(surv_fit_right, col = "red", lwd = 1)

# Légende
legend("topright", legend = c("Œil gauche", "Œil droit"),
       col = c("blue", "red"), lty = 1, cex = 0.8)

```
test du log-rank :

```{r}
# Test du log-rank pour comparer les courbes de survie selon l'œil traité
survdiff(Surv(time, status) ~ eye, data = diabetic)


```


Selon le groupe d'âge : 

Moins de 18 ans: Cela peut être considéré comme le groupe des mineurs.
18-30 ans: Ce groupe couvre une tranche d'âge jeune.
31-45 ans: Une tranche d'âge intermédiaire.
46-60 ans: Une tranche d'âge plus mature.


```{r}
# Création de la variable groupe_age en fonction des intervalles d'âge
diabetic$groupe_age <- cut(diabetic$age, 
                            breaks = c(0, 18, 30, 45, 60, max(diabetic$age)),
                            labels = c("Moins de 18 ans", "18-30 ans", "31-45 ans", "46-60 ans"),
                            include.lowest = TRUE)

# Affichage des premières lignes pour vérification
head(diabetic)
```



On affiche ensuite les courbes de survie :

```{r}
# Charger la bibliothèque survival si ce n'est pas déjà fait
library(survival)

# Diviser les données en fonction des groupes d'âge
groupe_mineurs <- subset(diabetic, groupe_age == "Moins de 18 ans")
groupe_18_30 <- subset(diabetic, groupe_age == "18-30 ans")
groupe_31_45 <- subset(diabetic, groupe_age == "31-45 ans")
groupe_46_60 <- subset(diabetic, groupe_age == "46-60 ans")

# Calculer les courbes de survie pour chaque groupe d'âge
surv_fit_mineurs <- survfit(Surv(time, status) ~ 1, data = groupe_mineurs)
surv_fit_18_30 <- survfit(Surv(time, status) ~ 1, data = groupe_18_30)
surv_fit_31_45 <- survfit(Surv(time, status) ~ 1, data = groupe_31_45)
surv_fit_46_60 <- survfit(Surv(time, status) ~ 1, data = groupe_46_60)

plot(surv_fit_mineurs, col = "blue", lwd = 1, main = "Courbes de survie par groupe d'âge",
     xlab = "Temps (mois)", ylab = "Probabilité de survie", conf.int = FALSE)
lines(surv_fit_18_30, col = "green", lwd = 1, conf.int = FALSE)
lines(surv_fit_31_45, col = "purple", lwd = 1, conf.int = FALSE)
lines(surv_fit_46_60, col = "orange", lwd = 1, conf.int = FALSE)

# Légende
legend("topright", legend = c("Moins de 18 ans", "18-30 ans", "31-45 ans", "46-60 ans"),
       col = c("blue", "green", "purple", "orange"), lty = 1, cex = 0.8)
```

```{r}
# Test du log-rank en utilisant la variable groupe_age
log_rank_test <- survdiff(Surv(time, status) ~ groupe_age, data = diabetic)

# Afficher les résultats du test
print(log_rank_test)


```


