---
title: 'TP1 : Estimation et comparaison de courbes de survie'
author: "Thamara RENOIR"
date: "`r Sys.Date()`"
output:
  pdf_document: default
subtitle: 'Exercice 3 : Traitement des données Pharmacosmoking'
---

```{r setup, include=FALSE}
knitr::opts_chunk$set(echo = TRUE, fig.width = 6, fig.height = 4)
```

```{r source, include=FALSE}
# calcul du risque relatif
risk <- function(test){
  r <- (test$obs[1] / test$exp[1]) / (test$obs[2] / test$exp[2])
  if (r < 1) {r <- 1/r}
  return(r)
}

# Graphiques ggsurvplot (avec intervalles de confiance)
gg_graph <- function(fit, conf.int = TRUE, col, legend = NULL, title = NULL) {
  ggsurvplot(
    fit = fit, data = dt,
    conf.int = conf.int,
    pval = FALSE,
    surv.median.line = "hv",
    palette = col,
    ggtheme = theme_light() %+replace% theme(plot.title=element_text(hjust=0.5)),
    legend.labs = legend, legend.title = "Groupes :", title = title,
    font.title = "bold",
    xlab = "Jours", ylab = "Probabilité de survie"
  )
}

# Graphiques avec bande de confiance
plot_graph <- function(fit, band.conf = TRUE, covar, grp, title, col, legend) {
  plot(fit, conf.int = FALSE, col = col,
       main = title,
       xlab = "Jours", ylab = "Probabilité de survie")
  c <- 0
  if (band.conf) {
    for (i in grp) {
      c <- c + 1 
      lines(km.ci(survfit(dt1[covar == i] ~ 1, data = dt),
                  method = c("hall-wellner")), col = col[c], lty = 3)
    } 
  }
  legend(x = "topright", legend = legend,
         title = "Groupes", col = col, lty = 3, cex = 0.7)
}

# Nombre dans un intervalle
entre <- function (x, lower, upper, lower.inc = TRUE, upper.inc = TRUE) {
  # bornes incluses
  if (lower.inc & upper.inc & x <= upper & x >= lower) {
    return(TRUE)
  } else {
      return(FALSE)
  } 
  # bornes exclues
  if (!lower.inc & !upper.inc & x < upper & x > lower) {
    return(TRUE)
  } else {
    return(FALSE)
  }
  # borne inf exclu
  if (!lower.inc & upper.inc & x <= upper & x > lower) {
    return(TRUE)
  } else {
    return(FALSE)
  }
  # born sup exclu
  if (lower.inc & !upper.inc & x < upper & x >= lower) {
    return(TRUE)
  } else {
    return(FALSE)
  } 
}

```

# Préliminaires

## Librairies

Chargeons les librairies nécessaires.

```{r package, message=FALSE}
library(asaur) ; library(survival) ; library(km.ci) ; library(survminer)
```

## Exploration du jeu de données

Nous travaillions avec le jeu de données `pharmacoSmoking`.

```{r data, echo=FALSE}
data(pharmacoSmoking)
dt <- pharmacoSmoking
```

```{r data_tab, echo=FALSE}
knitr::kable(head(dt[, 1:10]),
             caption = "Extrait du jeu de données \"pharmacoSmoking\"",
             align = "l")
```

Ce jeu de données contient 125 observations sur 14 variables décrivant les participants et les résultats d'un essai clinique. Ce dernier avait pour but d'étudier l'effet d'une combinaison de trois traitements contre le patch nicotinique seul sur la durée de sevrage du tabac (en jours) chez des fumeurs souffrant de problèmes médicaux.

```{r taux_censure, include=FALSE}
tc <- ((125 - sum(dt$relapse)) / 125) * 100
```

La variable de durée d'intérêt dans le jeu de données est donc `ttr`, la durée d'abstinence en jours. Le suivi des participants a duré 26 semaines (182 jours), et il semblerait qu'aucun participant n'ai été perdu de vue avant la fin de l'essai. Par conséquent, les données présentent une censure droite fixe et le taux de censure est `r tc`$\%$.

La variable `relapse` indique si le participant a rechuté, elle prend la valeur $1$ si oui, et $0$ si non.

En dehors de ces deux variables et de `id` (l'identifiant des participants) il y a $11$ covariables :

-   `grp` : les groupes de traitement assignés aléatoirement aux participants (variable qualitative à $2$ modalités : "combination" et "patchOnly")
-   `age` : l'âge au moment de l'assignation des groupes (variable quantitative)
-   `gender` : le genre des participants (variable qualitative à deux modalités : "Female" et "Male")
-   `race` : la "race" des participants (variable qualitative à $4$ modalités : "black", "hispanic", "white" et "other")
-   `employment` : la situation de travail (variable qualitative à $3$ modalités : "ft" (plein temps), "pt" (mi-temps) et "other" (autre))
-   `yearsSmoking` : le nombre d'années de tabagisme (variable quantitative)
-   `levelSmoking` : l'intensité du tabagisme (variable qualitative à $2$ modalités : "heavy" (lourd) et "light" (léger))
-   `ageGroup2` : le groupe d'âge des participants (variable qualitative à $2$ modalités "21-49", "50+")
-   `ageGroup4` : le groupe d'âge (variable qualitative à $4$ modalités : "21-34", "35-49", "50-64" et "65+")
-   `priorAttempts` : le nombre de tentatives pour arrêter de fumer (variable quantitative)
-   `longestNoSmoke` : la plus longue période (en jour) sans fumer (variable quantitative)

# Analyse

Commençons par mettre les données dans le format requis pour l'utilisation de fonctions `R` pour l'analyse de survie.

```{r transfo_data}
dt1 <- with(dt, Surv(ttr, relapse))
dt1
```

Dans la suite nous essayons de déterminer les facteurs favorisants ou non le sevrage tabagique.

Pour cela, nous comparons différents groupes de participants, définis par différentes covariables.

## 1. Groupes par traitement

Nous commençons par les groupes les plus intuitifs, ceux définis par le traitement. Si le traitement est efficace nous nous attendons à ce que la probabilité de survie dans le groupe ayant reçu la combinaison soit plus élevée.

Nous utilisons l'estimateur de Kaplan-Meier de la fonction de survie et nous calculons les bandes de confiance des estimateurs par la méthode de Hall-Wellner qui fournit des résultats plutôt bons pour les petits échantillons ($<200$ observations) selon Klein & Moeshberger (2005). Les intervalles de confiances ponctuels sont obtenus par une transformation "log".

```{r fit1, warning=FALSE}
fit1 <- survfit(dt1 ~ grp, data = pharmacoSmoking, conf.type = "log")
```

```{r fit1_graph1, echo=FALSE}

plot_graph(fit = fit1, band.conf = TRUE,
           covar = dt$grp, grp = c("combination", "patchOnly"),
           title = "Fonctions de survie et bandes de confiance",
           col = c("red", "blue"), legend = c("combination", "patchOnly"))
```

Nous constatons graphiquement que les probabilités de survie semblent plus élevées dans le groupe ayant reçu une combinaison de traitement. Cependant, nous observons également un chevauchement important des bandes de confiance. Le graphique seul n'est pas suffisant pour conclure à une différence des survies dans les groupes.

Nous pouvons également représenter les intervalles de confiance ponctuels et les médianes de survie des fonctions.

```{r fit1_graph2, echo=FALSE}
gg_graph(fit1,
         conf.int = TRUE,
         col = c("red", "blue"),
         legend = list("combination", "patchOnly"),
         title = "Fonctions de survie et intervalles de confiance")
```

La probabilité de survie passe sous la barre des $50\%$ beaucoup plus tôt dans le groupe "patchOnly" que dans le groupe "combination". Les intervalles de confiance étant ponctuelles nous ne pouvons pas vraiment interpréter les différents chevauchement observés.

Nous allons effectuer un test *log-rank* pour tester l'égalité des survies dans les deux groupes de traitement.

```{r test1}
test1 <- survdiff(dt1 ~ grp, data = dt, rho = 0)
test1
```

```{r risk1, include=FALSE}
risk1 <- risk(test1)
risk1
```

La p-valeur du test vaut `r round(test1$pvalue, 3)`, nous rejetons l'hypothèse d'égalité des survies dans les deux groupes. La rechute à plus de chance de se produire dans le groupe ayant reçu uniquement un patch nicotinique. Nous pouvons estimer le rapport des risques instantanés de rechute dans les deux groupes et nous trouvons qu'un individu du groupe "patchOnly" à `r round(risk1,2)`% de chance en plus de rechuter qu'un individu du groupe "combination". La combinaison de traitements semble donc favoriser le sevrage tabagique.

## 2. Groupes par intensité du tabagisme

Nous allons maintenant comparer les groupes définis par l'intensité du tabagisme, les participants sont donc divisés en $2$ groupes : tabagisme léger (light) et tabagisme lourd (heavy).

```{r fit2, echo=FALSE}
fit2 <- survfit(dt1 ~ levelSmoking, data = dt)
# summary(fit2)

plot_graph(fit = fit2,
           band.conf = TRUE,
           covar = dt$levelSmoking,
           grp = c("heavy", "light"),
           title = "Fonctions de survie et bandes de confiance des groupes",
           col = c("red", "blue"),
           legend = c("heavy", "light"))

gg_graph(fit2,
         conf.int = TRUE,
         col = c("red", "blue"),
         legend = list("heavy", "light"),
         title = "Fonctions de survies et intervalles de confiance")
```

Les deux courbes de survies sont très proches sur toute la durée du suivie et la bande de confiance du groupe "heavy" est incluse dans celle du groupe "light". Nous nous attendons à ce que le test ne détecte pas de différence entre les survies dans les deux groupes.

```{r test2}
test2 <- survdiff(dt1 ~ levelSmoking, data = dt, rho = 0)
test2
```

La p-valeur du test *log-rank* vaut `r round(test2$pvalue, 1)`, ce qui ne nous permet pas de rejeter l'hypothèse d'égalité des survies dans les deux groupes. L'intensité du tabagisme seule ne semble pas impacter le sevrage.

```{r include=FALSE}
survdiff(dt1 ~ gender, data = dt, rho = 1)
survdiff(dt1 ~ race, data = dt, rho = 1)
survdiff(dt1 ~ employment, data = dt, rho = 1)
```

De la même façon, nous ne pouvons pas rejeter l'hypothèse d'égalité des survies pour les groupes définis par les covariables `genre`, `race` et `employment`.

## 3. Groupes par âge

### a) 2 groupes d'âge

Nous allons maintenant comparer les groupes définis par la covariable `ageGroup2` qui divise les participants en $2$ groupes d'âge, les $21$-$49$ ans et les $50$ ans et plus.

Les courbes de survies par groupes sont représentées ci-dessous.

```{r fit3, echo=FALSE}
fit3 <- survfit(dt1 ~ ageGroup2, data = dt)
# summary(fit3)

plot_graph(fit = fit3, band.conf = TRUE, covar = dt$ageGroup2,
           grp = c("21-49", "50+"),
           title = "Fonctions de survie et bandes de confiance",
           col = c("red", "blue"), legend = c("21-49 ans", "50 ans et plus"))

gg_graph(fit = fit3, conf.int = TRUE, col = c("red", "blue"),
         legend = c("21-49 ans", "50 ans et plus"),
         title = "Fonctions de survie et intervalles de confaince")
```

Bien que la probabilité de survie estimée soit plus importante dans le groupe des $50$ ans et plus, les bandent de confiances des courbes se chevauchent, particulièrement au début du suivi.

Les fonctions de survies étant assez proches au début du suivi, pour mieux détecter une éventuelle différence entre les survies nous réalisons un test de Wilcoxon. Ce dernier met plus de poids sur les évènements précoces, donc il rejettera moins facilement l'hypothèse d'égalité des survies entre les groupes si ces dernières sont très similaires au début.

```{r test3}
test3 <- survdiff(dt1 ~ ageGroup2, rho = 1, data = dt)
test3
```

```{r risk3, include=FALSE}
risk3 <- risk(test = test3)
risk3
```

La p-valeur du test vaut `r round(test3$pvalue, 3)` donc nous rejetons l'hypothèse d'égalité des survies entre les groupes. L'âge impact le sevrage tabagique, et il semblerait que les participants de $50$ ans et plus sont moins propices à recommencer à fumer. Les membres du groupe des $21$-$49$ ans ont `r round(risk3, 2)`% de chance en plus de rechuter que ceux du groupe des $50$ ans et plus.

### b) 4 groupes d'âge

Nous procédons de la même façon pour la covariable `ageGroup4` qui définie $4$ groupes d'âge. Comme il y a beaucoup de groupes, représenter les intervalles ou les bandes de confiance rendent les graphiques illisibles, nous ne les représenterons donc pas pour ces groupes.

```{r fit4, echo=FALSE}
fit4 <- survfit(dt1 ~ ageGroup4, data = dt)
# summary(fit3)

gg_graph(fit = fit4, conf.int = FALSE, col = c("red", "blue", "green", "magenta"),
         legend = list("21-34 ans", "35-49 ans", "50-64 ans", "65 ans et plus"),
         title = "Fonctions de survie")
```

Les probabilités de survie des groupes semblent assez proches au début du suivi puis celles du groupe des $50$-$64$ ans se détache des autres, elles sont plus élevées.

Nous effectuons un test de Wilcoxon pour détecter une différence entre les groupes.

```{r test4}
test4 <- survdiff(dt1 ~ ageGroup4, rho = 1, data = dt)
test4
```

Avec un p-valeur de `r round(test4$pvalue, 2)`, nous rejetons l'hypothèse d'égalité des survies entre les groupes. Nous avons vu graphiquement que le groupe des $50$-$64$ ans se démarquait particulièrement des autres et nous retrouvons ce résultat en observant la dernier colonne du tableau : `(O-E)^2/V`. C'est bien ce groupe qui a le plus contribué à la statistique de test.

Juste avant nous avions conclu que les personnes de $50$ ans et plus avaient moins de chance de rechuter, nous pouvons maintenant être plus précis et dire que la probabilité de survie est plus importante chez les personnes entre $50$ et $64$ ans. La probabilité de rechute passe sous la barre des $50\%$ très tard par rapport aux autres groupes, au bout d'un peu plus de $100$ jours contre moins de $25$ pour le groupe des $35$-$49$ ans par exemple.

## 4. Groupes définis par des variables quantitatives

Il peut être intéressant de voir s'il existe une différence entre les groupes définis par le nombre de tentatives de sevrage ou la plus longue durée de sevrage. Comme les variables `priorAttempts` et `longestNoSmoke` il faut tout d'abord créer des classes. Pour éviter d'avoir des classes avec trop peu d'observations ou avec un nombre d'observation trop inégal nous nous basons sur les quantiles des deux variables. Nous obtenons alors les groupes suivants :

```{r classes, echo=FALSE}

d1 <- data.frame(priorAttempts = c("0-1", "2", "3-5", "6 et plus"),
             Effectifs = c(sum(sapply(dt$priorAttempts, entre, lower=0, upper=1)),
                            sum(sapply(dt$priorAttempts, entre, lower=2, upper=2)),
                            sum(sapply(dt$priorAttempts, entre, lower=3, upper=5)),
                            sum(dt$priorAttempts >= 6)))
d2 <- data.frame(longestNoSmoke = c("0-7", "8-90", "91-365", "366 et plus"),
             Effectifs = c(sum(sapply(dt$longestNoSmoke, entre, lower=0, upper=7)),
                            sum(sapply(dt$longestNoSmoke, entre, lower=8, upper=90)),
                            sum(sapply(dt$longestNoSmoke, entre, lower=91, upper=365)),
                            sum(dt$longestNoSmoke >= 366)))
knitr::kable(list(d1, d2), align = "r",
  caption = "Groupes formés à partir des variables priorAttempts et longestNoSmoke"
)
```

Nous estimons comme précédemment les fonctions de survies des différents groupes.

```{r echo=FALSE}
# Ajout de la variable de classe longestNoSmoke2
for (i in 1:125) {
  if (dt$longestNoSmoke[i] <=7) {dt$longestNoSmoke2[i] <- "semaine"}
  if (entre(dt$longestNoSmoke[i], lower = 8, upper = 90)) {
    dt$longestNoSmoke2[i] <- "3mois"}  
  if (entre(dt$longestNoSmoke[i], lower = 91, upper = 365)) {
    dt$longestNoSmoke2[i] <- "1an"}
  if (dt$longestNoSmoke[i] >= 366) {dt$longestNoSmoke2[i] <- "1an+"}
}

# Représentation graphique
gg_graph(fit = survfit(dt1 ~ longestNoSmoke2, data = dt), conf.int = FALSE,
         col = c("red", "blue", "green", "magenta"),
         legend = c("7 jours ou moins", "8-90 jours",
                    "91-365 jours", "366 jours ou plus"),
         title = "Fonctions de survie par groupe pour longestNoSmoke")

# Ajout de la variable de classe priorAttempts2
for (i in 1:125) {
  if (dt$priorAttempts[i] <= 1) {dt$priorAttempts2[i] <- "1"}
  if (dt$priorAttempts[i] == 2) {dt$priorAttempts2[i] <- "2"}  
  if (entre(dt$priorAttempts[i], lower = 3, upper = 5)) {dt$priorAttempts2[i] <- "3"}
  if (dt$priorAttempts[i] >= 6) {dt$priorAttempts2[i] <- "4"}
}

# Représentation graphique
gg_graph(fit = survfit(dt1 ~ priorAttempts2, data = dt), conf.int = FALSE,
         col = c("red", "blue", "green", "magenta"),
         legend = c("1 ou moins", "2",
                    "3-5", "6 ou plus"),
         title = "Fonctions de survie par groupe pour priorAttempts")
```

Nous voyons graphiquement que les survies dans les groupes de la variable `priorAttempts` sont assez proche. Les survies dans les groupes de la variable `longestNoSmoke` semblent se distinguer un peu plus. Nous testons l'égalité des survies par des tests *log-rank* pour les deux variables.

```{r test5-6, echo=FALSE}
test5 <- survdiff(dt1 ~ longestNoSmoke2, data = dt, rho = 0)
test6 <- survdiff(dt1 ~ priorAttempts2, data = dt, rho = 0)

test5 ; test6
```

Pour la variable `longestNoSmoke` la p-valeur vaut `r round(test5$pvalue, 1)` et `r round(test6$pvalue, 1)` pour la variable `priorAttempts`. Nous ne pouvons pas rejeter l'égalité des survies. Il semblerait que le nombre de tentatives et la plus longue durée de sevrage n'aient pas d'impact significatif.

# Conclusion

Les différentes comparaisons ont mis en évidence quelques facteurs qui influent significativement le sevrage tabagique, à savoir l'âge et le traitement. La combinaison des $3$ traitement est donc plus efficace pour le sevrage tabagique que le patch nicotinique seul. Cette conclusion rejoint celle faite à l'issue de l'essai clinique dont sont issues les données.

L'autre facteur identifié est l'âge, nous avons identifié que le sevrage tabagique était plus efficace chez une certaine tranche d'âge, les $50$-$64$ ans.

Si, pour finir, nous comparons les groupes définis par le traitement (variable `grp`) et l'âge (variable `ageGroup4`) nous constatons que le groupe se démarquant le plus des autres est celui des $50$-$64$ ans ayant reçu la combinaison de traitements. Les probabilités de survie dans ce groupe sont globalement plus élevées que dans les autres, notons qu'elles sont toujours supérieur à $0.5$. Cette combinaison de facteur favorise particulièrement le sevrage tabagique.

```{r test7, echo=FALSE}
ggsurvplot(
    fit = survfit(dt1 ~ grp + ageGroup4, data = dt), data = dt,
    conf.int = FALSE,
    pval = FALSE,
    surv.median.line = "hv",
    ggtheme = theme_light() %+replace% theme(plot.title=element_text(hjust=0.5)),
    legend.labs = c("combination, 21-34", "combiation, 35-49",
                    "combination, 50-64", "combination, 65+",
                    "patchOnly, 21-34", "patchOnly, 35-49",
                    "patchOnly, 50-64", "patchOnly, 65+"),
    legend.title = "Groupes :", title = "Fonctions de survies",
    font.title = "bold",
    xlab = "Jours", ylab = "Probabilité de survie"
)

survdiff(dt1 ~ grp + ageGroup4, data = dt, rho = 0)
``
